臺灣臺中地方法院民事判決
109年度訴字第2783號
原      告  顏蘅芬  
訴訟代理人  蔡南弘  
被      告  張伍謙  
            張伍佶  
            張伍堅  
            江  雪  
共同訴訟
代  理  人  連煚岳  
上列當事人間分割共有物事件，本院於民國110年12月15日言詞
辯論終結，判決如下：
    主  文
兩造共有坐落臺中市○○區○○段000地號土地，應予變價分割，所
得價金按如附表所示應有部分比例分配。
訴訟費用由兩造按如附表所示比例負擔。
　　事實及理由
一、原告主張：坐落臺中市○○區○○段000地號、面積320.96平方
    公尺（下稱系爭土地），係兩造分別共有，兩造間並無約定
    不分割或因物之使用目的規定不能分割之情事。茲因原告迭
    次請求分割，均屬枉然。又系爭土地使用分區為農業區，地
    形狹長，細分恐不達經濟效益，又土地為他共有人占有使用
    ，不利原物分割分配予兩造，故認以變價分割為宜等語。並
    聲明：如主文第1項所示（原告原另請求將同段307地號土地
    變價分割，嗣於民國110年5月3日言詞辯論期日撤回其請求
    ，見本院卷第161頁）。
二、被告主張：系爭土地係被告祖先所遺及繼承而來，原告之配
    偶如何取得系爭土地，皆未通知被告是否優先承購，買賣有
    嚴重瑕疵，嗣又經夫妻贈與給原告；被告對系爭土地願意繼
    續保持共有，分割方案如附件一，即A部分面積80.24平方公
    尺歸原告所有；B部分面積240.72平方公尺歸被告所有，並
    依持分保持共有。系爭土地於日據時代有分管契約，因共有
    土地被拍賣而亂掉，然被告皆自祖先繼承而來，共有持分比
    例一直為4分之3，被告對共有物之管理方式，或現在所提出
    之分割方案均依法有據等語。並聲明：原告之訴駁回。
三、兩造不爭執事項（見本院卷第294-295頁，並由本院依相關
    卷證為部分文字修正）：
  ⒈兩造共有系爭土地，各共有人應有部分如附表應有部分比例
    所示，兩造間並無不分割的協議，且無法協議分割。
　⒉系爭土地上有被告江雪所興建之鐵皮建物，其位置及面積如
    臺中市中興地政事務所複丈日期110年8月23日複丈成果圖所
    示（下稱附圖，見本院卷第215頁）。
四、本院得心證理由：
㈠、按各共有人除法令另有規定外，得隨時請求分割共有物；但
    因物之使用目的不能分割或契約訂有不分割之期限者，不在
    此限，民法第823條第1項定有明文。查兩造為系爭土地之共
    有人，應有部分如附表應有部分比例所示，並有系爭土地登
    記第一類謄本在卷可考（見本院卷第65-67頁），又被告未
    提出系爭土地有依物之使用目的不能分割之情形，亦無法令
    限制分割之情事，兩造對於無法協議分割一情亦無爭執，是
    原告請求分割系爭土地，於法並無不合。
㈡、被告雖辯稱原告之配偶取得被告共有之土地，皆未通知被告
    共有人是否優先承購，買賣是有嚴重瑕疵等語：惟土地法第
    34條之1第4項、第5項規定之優先承買權，僅有債權之效力
    ，共有人未踐行此項通知義務，僅生應否負損害賠償責任之
    問題，對於出賣處分之效力，尚無影響（最高法院68年度台
    上字第3141號、第2857號判決意旨參照）。是縱認被告所陳
    為真實，原告既已取得系爭土地之應有部分，自得本於共有
    人之身分，依法訴請裁判分割，被告倘受有損害，亦僅生對
    於未為通知優先承買之原共有人請求損害賠償問題，不影響
    原告身為系爭土地共有人而得請求法院裁判分割土地之權利
    ，是被告所辯，無礙於原告本件請求。
㈢、次按共有物之分割，依共有人協議之方法行之。分割之方法
    不能協議決定，或於協議決定後因消滅時效完成經共有人拒
    絕履行者，法院得因任何共有人之請求，命為下列之分配：
    一以原物分配於各共有人。但各共有人均受原物之分配顯有
    困難者，得將原物分配於部分共有人。二原物分配顯有困難
    時，得變賣共有物，以價金分配於各共有人；或以原物之一
    部分分配於各共有人，他部分變賣，以價金分配於各共有人
    ，民法第824條第1項、第2項亦有明文。又裁判上定共有物
    分割之方法時，分配原物與變賣分配價金，孰為適當，法院
    本有自由裁量之權，不受任何共有人主張之拘束（最高法院
    29年上字第1792號判決意旨參照）。分割共有物，究以原物
    分割或變價分配其價金，法院應斟酌當事人之聲明、共有物
    之性質、經濟效用及全體共有人利益等，公平裁量，不受共
    有人主張之拘束。所謂原物分配有困難，係指共有物性質上
    不能以原物分配或以原物分配有困難之情形，例如共有物本
    身無法為原物分割，或雖非不能分割，然分割後將顯然減損
    其價值或難以為通常使用（最高法院98年度台上字第223號
    判決要旨參照）。經查：
　⒈依被告主張之分割方案，係由原告取得附件所示A部分土地（
    附件所示A部分與附圖編號A範圍相同），被告取得附件所示
    B部分土地（附件所示B部分與附圖編號B1、B2、B3、B4範圍
    相同）並保持共有，然被告江雪自承前揭B部分土地上如附
    圖編號B2、B3之鐵皮建物為其建造，出租他人使用等語（見
    本院卷第118、191頁，嗣稱被告江雪之子作倉庫使用），即
    見並無使用系爭土地之需要性；又經本院履勘結果，系爭土
    地上之鐵皮建物共有2棟，其中如附圖編號B2為二層建物，
    似作工廠使用，如附圖編號B3為一層建物，門戶緊閉，無法
    得知實際使用狀況，且二者各自獨立並未相通之情，有本院
    勘驗筆錄、現場照片、現場圖及臺中市中興地政事務所檢送
    之附圖可佐（見本院卷第187-201頁），被告既稱鐵皮建物
    出租他人，顯見並非供己之用，堪認其對共有物在感情上或
    生活上尚無密不可分之依存關係，而非有以原物分割及由其
    取得附件所示B部分位置之必要。被告雖辯稱興建建物有獲
    全體共有人同意等語，然未提出證據以實其說，難認其所陳
    為可採。
　⒉又系爭土地面積320.96平方公尺，以共有人應有部分計算，
    原告可分配面積為80.24平方公尺（320.96×1/4），被告保
    持共有之分配面積為240.72平方公尺（320.96×3/4），固可
    由分得之人自行規劃使用，然被告主張原告取得附件編號A
    部分之土地呈不規則形狀，利用不易，相較於B部分土地為
    較完整而接近長方形狀，明顯較易規劃而言，被告主張原告
    取得編號A，其取得編號B之分割方案即難認為公平，自非最
    適切之分割方案。被告雖表達願出價購買原告之應有部分，
    然兩造對於金額補償之數額未能達成共識，有調解程序筆錄
    及調解事件報告書足憑（見109年度中司移調字第668號卷第
    25-27頁），兩造亦未聲請鑑定系爭土地價值，是本件系爭
    土地之合理價格難以認定，且若將系爭土地分配予被告一方
    ，亦可能再生鑑價爭議，足見系爭建物倘採補償分割方式，
    即將原物分配於被告，並以金錢補償原告，亦顯有困難。此
    外，被告並未提出其他分割方案供本院審酌，基於上情，本
    院因認系爭土地若採原物分割，恐將有損系爭土地之完整性
    及價值，並有難以規劃及公平使用之虞，是應認系爭土地以
    原物分割之方式不利於兩造全體共有人之權益，故採原物分
    割方式，顯有困難。
　⒊據上，本件以原物分割既有困難，審酌本件共有物之性質、
    分割共有物之目的、經濟效益，兼衡各共有人意願、公平均
    衡原則等一切因素，認以變價方式分割，兩造均得依相互間
    應有部分之價值比例受價金分配，不致損及特定共有人之利
    益，且透過市場自由競爭方式公開變價，由深知市場行情之
    投資者評估各方面之利害得失之權衡，應可促使不動產之價
    值發揮極大化，各共有人能分配之金額亦隨之增加，較有利
    於各共有人，並使所有權歸一，共有人並得依民法第824條
    第7項規定優先承買。從而，本院斟酌上情，認系爭土地應
    以變價分割並將變價所得依各共有人應有部分比例分配，最
    為公平適當。
五、綜上所述，原告主張本件不適宜以原物分割，請求將系爭土
    地變價，所得價金由各共有人按原應有部分之比例分配，為
    有理由，爰判決分割方法如主文第1項所示。
六、分割共有物具非訟事件之性質，分割共有物之方法，本應由
    法院斟酌何種分割方法得兼顧共有物之經濟效益及兩造利益
    ，不因何造起訴而有不同，故原告請求分割之訴雖有理由，
    惟關於訴訟費用負擔，應由共有人各按其權利比例負擔，方
    屬事理之平，爰酌命各應負擔訴訟費用如主文第2項所示。
七、本件事證已臻明確，兩造其餘之攻擊或防禦方法及所用之證
    據，經本院斟酌後，認為均不足以影響本判決之結果，爰不
    贅述。
八、訴訟費用負擔之依據：民事訴訟法第80條之1。　　
中　　華　　民　　國　　111 　年　　1 　　月　　24　　日
                  民事第五庭  法　官　李蓓
以上正本係照原本製作。
如對本判決上訴，須於判決送達後20日內向本院提出上訴狀。如
委任律師提起上訴者，應一併繳納上訴審裁判費。
中　　華　　民　　國　　111 　年　　1 　　月　　25　　日
                              書記官  陳采瑜 
附表：
編號 所有權人 應有部分比例  1 顏蘅芬 4分之1  2 張伍謙 12分之1  3 張伍佶 12分之1  4 張伍堅 12分之1  5 江雪 4分之2